【裁判字號】    96,簡上,166
【裁判日期】    980709
【裁判案由】    確認本票債權不存在
【裁判全文】
臺灣板橋地方法院民事裁定             96年度簡上字第166號
上訴人    甲○○
訴訟代理人  李文平律師
被上訴人    乙○○
訴訟代理人  宋重和律師
            吳臾夢律師
            林仲豪律師
            梁穗昌律師
上列當事人間確認本票債權不存在事件，上訴人對於中華民國98
年4 月29日本院96年度簡上字第166 號第二審判決提起上訴，本
院裁定如下：
    主  文
上訴駁回。
第三審訴訟費用由上訴人負擔。
    理  由
一、本件上訴意旨略以：
  (一)有關原審認定系爭本票之原因關係，判決違背法令、經驗法
    則及證據法則，其法律見解容有違誤，且具原則重要性部分
    ：
  原審以印章缺角來斷定蓋章時間，因屬事實問題，暫屬不論
    ，然該本票可擔保不同債權，則無影響，例如：甲對乙有A
    、B 、C 三筆債權，也分別有a 、b 、c 三張本票對應，如
    果乙先對甲提出a 本票債權不存在，然卻主張先前甲對乙有
    一D 債權，乙已經清償，故主張雙方間也沒有A 這筆債權，
    然此根本係二回事，因為該本票早已用來擔保新的債權，否
    則乙何有可能不收回去，此即為本案關鍵所在。如被上訴人
    所自承，其與上訴人或上訴人太太間，有許多債務關係存在
    ，依其等過去經驗及被上訴人所自承，都會開立本票擔保，
    而票據乃無因證券，與其基礎之原因關係各自獨立，票據上
    權利之行使，不以其原因關係存在為前提，本案被上訴人積
    欠上訴人系爭本票款項新台幣780 萬元至今未為清償，已為
    第一審法院所詳查，被上訴人先前於起訴狀中明確陳稱：其
    從未簽發系爭本票，與上訴人間更無780 萬元之債權債務關
    係，系爭本票顯係偽造云云，然經上訴人於第一審提書證請
    求筆跡鑑定後，竟又改稱係其所簽立，前後已有矛盾不一之
    情，嗣又於準備一狀中另稱：上訴人應舉證證明有出資380
    萬元之事實，否則不能信為真實，本件係其自行出資購買上
    開拍賣持份云云，然卻不具體提出自已實際出資之資料，事
    後也證明該款項是上訴人所匯，其後也證明被上訴人根本沒
    有出資，如果被上訴人沒有積欠款項，其斷無需要開立此本
    票，此顯而易見，且被上訴人其後也承認該本票確係其印章
    及筆跡，只是在印章蓋印期間大作文章，然試想，該印章被
    上訴人也坦承為其所蓋，也經上訴人證實確有上開債權，如
    果被上訴人認為債之關係不存在，理應要去說明已經清償之
    事實或證明，且蓋印係被上訴人所為，其要如何蓋印，根本
    非上訴人所能控制，被上訴人只要其所交付之本票係屬有效
    ，且金額與債權相符即可，根本無必要去了解其蓋印時間，
    且本票亦可更換擔保債權債務關係，原審僅以本票製作在前
    ，所以不可能擔保在後之債權，此部分意見容有極大違誤，
    蓋以後收受票據者，如受此見解拘束，均需去了解本票蓋印
    時間，此根本嚴重影響確據無因性之原則，且亦宣示本票僅
    能對單一債權，不能更換債權，此部分之見解顯有重大違誤
    。
  上訴人與被上訴人間確有債權債務關係，本票係無因性，依
    原審見解，日後只要債務人否認該債權與本票間關係，即使
    雙方債權，亦棄而不論，此則根本顯影響票據無因性之原則
    ，按雙方間之債權債務關係，依住例均有本票作為擔保，僅
    憑被上訴人主張該票據係擔保其他債務，原審即判決上訴人
    敗訴，完全不論雙方間之債權債務關係，此將使日後票據流
    通及票據無因關係產生重大影響。另案台北地院97年度簡上
    字第7 號及96年度簡上字第6 號案件，該案係將雙方所有債
    權債務關係作一綜合整理，即上訴人所支付之金額，早已遠
    遠超過被上訴人所開立之債權，另案係以總出總入之方式說
    明，更為清楚，並避免被上訴人利用不同本票間之不同債務
    ，將A 債權本應適用a 本票，轉而主張應適用D 債權，本件
    三個案子被上訴人就是以此種模式，然上開二案件均判決上
    訴人勝訴，原審判決見解有重大違誤，應堪認定。
  (二)有關原審認定上訴人得否取得系爭本票之債權，判決違背法
    令、經驗法則及證據法則，其法律見解容有違誤，且具原則
    重要性部分：
  被上訴人既不否認系爭本票為其所簽名者，縱系爭本票上之
    金額、發票日、到期日與發票人地址記載方式不同，係另以
    打字及蓋章及蓋章方式為之，亦得以此推論系爭本票金額、
    發票日及到期是為上訴人所偽造。又被上訴人簽發系爭本票
    交予黃貴美時，並未記載發票日及金額，然已為上訴人所否
    認，系爭本票為被上訴人所簽發，為兩造所不爭執，則被上
    訴人自應就伊簽發系爭本票交予黃貴美時，並未記載發票日
    及金額等情負舉證責任，惟被上訴人並未舉證以實其說，被
    上訴人既無法舉證證明簽發系爭本票時確實未記載發票日及
    金額，則其稱系爭本票欠缺發票日及金額為無效之票據云云
    ，自難採信。且系爭本票依被上訴人所述係簽發交予其母黃
    貴美，上訴人再自黃貴美處取得，故系爭本票上之金額、發
    票日及到期日縱非被上訴人所填寫，亦有可能為黃貴美所填
    寫或被上訴人所填寫，被上訴人雖稱並未授權他人填寫，然
    此部分主張並未舉證以實其說，系爭本票上之金額、發票日
    及到期日苟係為執票人黃貴美所補填，但黃貴美之補充行為
    ，倘係出於票據行為人之授權，或上訴人於不知情之狀況下
    收受系爭本票，尚難仍認該票據無效，另票據為文義證券及
    無因證券，票據上之權利義乃，悉依票上所載文義定之，與
    其基礎之原因關係各自獨立，票據上權利之行使，不以其原
    因關係存在為前提，是以執票人行使票據上權利時，就基礎
    之原因關係確係有效存在，不負舉證責任。但執票人取得票
    據出於惡意者，不在此限，票據法第13條定有明文，票據行
    為為不要因行為，即不以給付之原因為要素而得成立之行為
    ，凡簽名於票據之人，不問原因如何，均須依票上所載文義
    負責，除執票人取得，票據係出於惡意或詐欺者外，及票人
    得以自己與執票人前手所存辯之事由，對抗執票人。被上訴
    人主張係為向黃貴美借款150 萬元而簽及系爭本票作為擔保
    ，伊已於88年8 月昌償還黃貴美150 萬元，雖有上訴人提出
    一紙票面金額150 萬元、發票是期88年2 月19日、受款人為
    黃貴美之支票影本為證，姑不論被上訴人無法舉證證明伊簽
    發系爭本票之原因關係確實為與黃貴美間150 萬元而簽發之
    6 紙金額、發票日及到期日空白本票交付予黃貴美作為擔保
    ，系爭本票為其中一張，既然被上訴人向黃貴美保款金額得
    已確定，被上訴人發簽本票為擔保時自得將借款金額填寫清
    楚，且被上訴人償還黃貴美150 萬元後，亦未曾向黃貴美要
    為返還上開空白本票，均不符常理，且被上訴人提出之上開
    支票影本亦無從證明係為返還黃貴美該筆150 萬元借款，被
    上訴人主張系爭本票之原因關係已消滅，實難足取。
  上開見解為票據之無因性與舉證責任分配之通常原則，亦為
    台北地院97年度簡上字第7 號及96年度簡上字第5 號案件所
    認，本案確有確保裁判之致性或其他所涉及之法律見解具有
    原則上重要性者為限，否則亦將導致相同案件之裁判予盾情
    況，原判決僅以印章可能蓋印在前，不可能擔保在後之債權
    ，此根本嚴重影響票據無因性之原則，且亦宣示本票僅能對
    單一債權，不能更換債權，此部分見解顯然有重大違誤，且
    按雙方間之債權債務關係，依往例均有本票作為擔保，原審
    僅憑被上訴人主張該票據係請保其他債務，即判決上訴人敗
    訴，完全不論雙方間之債權債務關係，違背舉證責任之分配
    ，此亦將使是後票據流通及票據無因關係產生重大影響，是
    原審就上開所認知之法律見解，載明於判決，確具有從事法
    之續造、確保裁判一致性及法律見解具有原則上之重要性，
    且與一般票據法上之原則及實務見解容有極大出入。
  (三)為此，提起本件上訴，請求判決：原判決廢棄；廢棄部
    分，被上訴人在第一審簡易之訴駁回，或發回台灣板橋地方
    法院；第一、二、三審訴訟費用由被上訴人負請。
二、按「對於簡易訴訟程序之第二審裁判，提起第三審上訴或抗
    告，須經原裁判法院之許可。前項許可，以訴訟事件所涉及
    之法律見解具有原則上之重要性者為限。第一項之上訴或抗
    告，為裁判之原法院認為應行許可者，應添具意見書，敘明
    合於前項規定之理由，逕將卷宗送最高法院；認為不應許可
    者，應以裁定駁回其上訴或抗告。前項裁定得逕向最高法院
    抗告。」民事訴訟法第436 條之3 定有明文。次按「對於民
    事訴訟法第427 條第2 項簡易訟訟程序之第2 審判決，其上
    訴利益逾同法第466 條所定之額數者，當事人僅得以其適用
    法規顯有錯誤為理由，逕向最高法院提起上訴，且須經原裁
    判法院許可，而該許可，以訴訟事件所涉及之法律見解具有
    原則上之重要性者為限。觀之民事訴訟法第436 條之2 第1
    項、第436 條之3 第1 項及第2 項規定自明。所謂適用法規
    顯有錯誤，係指原第2 審判決就其取捨證據所確定之事實適
    用法規顯有錯誤而言，不包括認定事實不當之情形在內。」
    最高法院82 年 度台上字第2185號判決著有明文。
三、上訴人雖主張：票據上權利之行使，不以其原因關係存在為
    前提，且系爭本票亦可能更換擔保債務，故原判決顯然違背
    法令云云，並援引最高法院88年度台上字第505號判決、88
    年度台簡上字第55號判決為其論據。惟
  (一)按「本票屬無因證券，票據債務人固不得以自己與發票人或
    執票人前手間所存在之抗辯事由，對抗執票人，惟尚非不得
    以自己與執票人間所存之抗辯事由對抗執票人，此觀票據法
    第十三條本文之反面解釋自明。依原審認定被上訴人辯稱係
    由黃貴美處取得系爭本票，黃貴美僅為其代理人或使用人，
    系爭本票法律關係之直接前後手係存在於兩造之間等事實，
    果兩造間確為系爭本票之直接前後手，依上說明，上訴人是
    否不得以自己與執票人（被上訴人）間所存之抗辯事由對抗
    被上訴人？非無疑義。次按，主張有利於己之事實者，就該
    事實應負舉證責任。發票人如對其直接後手之執票人提出基
    礎原因關係不存在之對人抗辯時，執票人自應就該基礎原因
    關係存在之積極事實，負舉證責任。準此，被上訴人（執票
    人）辯稱：因「以上訴人名義購買不動產、出資設立旅行社
    、繳納保證金」，為自上訴人（發票人）處獲得清償（或上
    開信託物之返還），乃直接收受系爭本票之交付等語，既經
    發票人（上訴人）否認，並提出其基礎原因關係不存在之對
    人抗辯，被上訴人即應就其與上訴人間有上開借貸或信託關
    係存在，及有效成立該法律關係之積極事實，負舉證責任。
    原審未詳加研求，將舉證責任之分配予以倒置，而為上訴人
    不利之判決，於法自有違誤。」最高法院98年度台簡上第13
    號判決著有明文。則發票人得以自己與執票人間所存之抗辯
    事由對抗執執票人，且發票人既提出基礎原因關係不存在之
    對人抗辯，執票人即應就原因關係有效成立之積極事實，負
    舉證責任，上開判決要旨文義甚明。核上訴人主張發票人與
    執票人係直接前後手間，票據上權利之行使不以其原因關係
    存在為前提，顯與最高法院之見解有違，顯無可採。
  (二)查系爭本票係被上訴人於86年2 月2 日以前簽名與蓋章，然
    未於其上記載票據金額、發票日、到期日，交付予其母黃貴
    美，故不可能係為擔保87年間尚未發生且無從預計將會發生
    之債權而簽發，為本院認定之事實，上訴人雖抗辯系爭本票
    可能更換擔保債務，惟此為上訴人於本院審理中所未提出之
    事實，本院自無從加以審酌，且屬事實審法院捨取證據與認
    定事實之職權行使範圍，與適用法規有無錯誤無涉，自不得
    據此指摘原判決適用法規顯有錯誤。
四、上訴人雖又主張：系爭本票上之金額、發票日及到期日可能
    為黃貴美所填寫或被上訴人所填寫，被上訴人既未舉證證明
    未授權黃貴美填寫票據金額、發票日與到期日，尚難認該票
    據無效，且票據債務人不得以自己與發票人或執票人之前手
    間所存抗辯事由對抗執票人，除執票人取得票據係出於惡意
    或詐欺外，均須依票據上所載文義負責，原判決認系爭本票
    係無效，及認系爭本票之原因關係已消滅，自屬違背法令云
    云，並援引最高法院49年度台上字第678 號判例為其論據。
    惟
  (一)查被上訴人未授權黃貴美填寫票據金額、發票日、到期日為
    消極之事實，被上訴人自無從就此不存在之事實負舉證責任
    ，上訴人主張被上舉人曾授權黃貴美填寫系爭本票之票據金
    額、發票日、到期日，既屬積極之事實，上訴人就此自負有
    舉證之責任。核上訴人此部分之指摘，顯屬無據。
  (二)按「原審既認定被上訴人以不相當之對價17萬0900元，取得
    系爭面額30萬元之支票，則依票據法第14條第2 項之規定，
    被上訴人自不得享有優於前手之權利。所謂不得享有優於其
    前手之權利，係指前手之權利如有瑕疵（附有人的抗辯），
    則取得人即應繼受其瑕疵（附有人的抗辯），人的抗辯並不
    中斷，如前手無權利時，則取得人並不能取得權利而言。」
    最高法院68年台上字第3427號判決著有明文。則除執票人取
    得票據係出於惡意或詐欺，發票人得以自己與執票人前手所
    存抗辯之意由，對抗執票人外，苟執票人係以不相當之對價
    取得票據，仍須繼受前手之瑕疵，發票人仍得以其與執票人
    前手間之事由對抗執票人，票據法第14條第2 項之規定與最
    高法院判決要旨文義甚明。則上訴人主張執票人如非出於惡
    意或詐欺取得票據，縱未支代相當之對價取，發票人亦不得
    以自己與執票人前手間之事由對抗執票人云云，顯然違反法
    條文義與最高法院見解，其據此主張原判決違背法令，更屬
    無據。
五、從而，本件訴訟並無法律上之爭議存在，顯難認本件訴訟涉
    及之法律見解，具有原則上之重要性，而有進一步闡明之必
    要，是本件上訴自不應許可。
六、據上論結，  本件上訴人之第三審上訴為不應許可，應駁回
    其上訴，爰依民事訴訟法第436條之3第3項、第95條、第78
    條，裁定如主文。
中    華    民    國    98    年    7     月    9     日
                  民事第三庭    審判長法  官  朱耀平
                                      法  官  徐玉玲
                                      法  官  何君豪
以上正本係照原本作成。
如對本裁定抗告，須於裁定送達後10日內，向本院提出抗告狀，
並應繳納抗告費新臺幣1,000元。
中    華    民    國    98    年    7     月    9     日
                                      書記官  黃琴茜


司法院資訊處製作；財團法人民間司法改革基金會備份。
